臺灣高等法院民事判決　　　　　　　　　95年度上字第1004號
上　訴　人　戊○○
訴訟代理人　李振燦律師
複　代理人　陳志誠律師
參　加　人　丙○○
訴訟代理人　乙○○
　　　　　　李振燦律師
複　代理人　陳志誠律師
被　上訴人　國泰世華商業銀行股份有限公司
法定代理人　甲○○
訴訟代理人　丁○○
上列當事人間因分配表異議之訴事件，上訴人對於中華民國95年
10月 4日台灣台北地方法院95年度訴字第5281號第一審判決提起
上訴，於本院並為訴之追加，本院於96年 3月20日言詞辯論終結
，判決如下：
    主  文
上訴及追加之訴均駁回。
第二審訴訟費用（含追加之訴部分）由上訴人負擔。參加訴訟費
用由參加人負擔。
    事實及理由
一、程序部分：
  (一)按就兩造之訴訟有法律上利害關係之第三人，為輔助一造起
    見，於該訴訟繫屬中，得為參加，民事訴訟法第58條第１項
    定有明文。查本件對分配異議之強制執行事件，丙○○為債
    務人，對於上訴人、被上訴人因本件房地拍賣價金分配得受
    償與未受償之金額各為若干，影響丙○○對上訴人、被上訴
    人尚欠債之金額，即丙○○對於本件裁判之結果有法律上之
    利害關係，其聲明參加訴訟，核無不合，應予准許。
  (二)按訴之變更或追加，非經他造同意，不得為之。但有第 255
    條第1項第3款「擴張或減縮應受判決事項之聲明者」之情形
    ，不在此限，民事訴訟法第 255條第1項第3款及第446條第1
    項定有明文。經查，本件上訴人於原審起訴請求將(1)台灣台
    北地方法院93年度執字第29299號執行事件民國95年3月10日
    所作成如附件所示之分配表（下稱系爭分配表）次序第２項
    被上訴人受分配新台幣（下同） 36萬元部分， 更正為20萬
    5200元。(2)系爭分配表次序第４項被上訴人受分配3078萬元
    部分，更正為2566萬8468元。(3)系爭分配表次序第５項上訴
    人受分配282萬1297元部分，應更正為808萬7629元。於本院
    則請求將(1)系爭分配表次序第２項被上訴人受分配36萬元部
    分，更正為17萬4240元。(2)系爭分配表次序第４項被上訴人
    受分配3078萬元部分，更正為2178萬元。(3)系爭分配表次序
    第５項上訴人受分配282萬1297元部分， 更正為1005萬4400
    元。本諸前開規定，上訴人所為之前開聲明擴張或減縮均無
    不合，自應准許，合先敘明。
  (三)按當事人不得提出新攻擊或防禦方法。但有下列情形之一者
    ，不在此限： (六) 如不許其提出顯失公平者，民事訴訟法第
    447條第１項第6款定有明文。經查，上訴人雖於本院始稱：
    被上訴人之最高限額抵押權已於90年11月間聲請拍賣抵押物
    時確定，被上訴人自不得將92年5月5日增補契約所示3220萬
    元及1280萬元債權列入抵押債權分配云云，按最高限額抵押
    權所擔保之原債權，於抵押權人聲請裁定拍賣抵押物時確定
    （最高法院93年度台抗字第702號裁定意旨）， 最高限額抵
    押權所擔保之債權額，係以該日為準，不得再有所增加，最
    高限額抵押權人於該日之後，縱對抵押債務人取得之債權，
    亦不在最高限額抵押權擔保之範圍，自不得參與分配。從而
    ，上訴人稱被上訴人不得以92年5月5日增補契約所示3220萬
    元及1280萬元債權列入抵押債權參與分配之上開攻擊方法，
    如不許其提出，顯失公平，依民事訴訟法第447條第１項第6
    款規定，上訴人此項攻擊方法，應予准許。
  (四)又按民事訴訟法第463條規定準用同法第276條規定，未於準
    備程序主張之事項，除有下列情形之一者外，於準備程序後
    行言詞辯論時，不得主張之：(二)該事項不甚延滯訴訟者。經
    查，被上訴人雖於準備程序終結後再主張：另有本金2335萬
    5581元債權已取得台灣台南地方法院債權憑證，並於96年３
    月13日聲明參與分配等語。查因被上訴人前開主張已經提出
    聲明參加分配陳報狀、債權憑證及台南地方法院民事執行處
    函附強制執行金額計算書分配表（見本院卷第150 、154 、
    156頁）為證 ，且為上訴人所不爭執，該事證明確，被上訴
    人之主張不致延滯本件訴訟之進行，本諸前開規定，亦應准
    許。
二、上訴人主張略以：債務人即參加人丙○○於86年3月6日以其
    所有門牌號碼台北市○○路○段266巷8弄2號房屋及坐落基地
    （下稱仁愛路房地）為擔保向被上訴人借款2565萬元，並設
    定第1順位本金最高限額3078萬元抵押權，存續期間自86年3
    月6日起至116年3月5日止。參加人另向被上訴人借款1935萬
    元，由其子即訴外人乙○○提供所有門牌號碼台北市○○路
    ○段181巷2號8樓之１房屋及坐落基地（下稱安和路房地）為
    被上訴人設定第１順位本金最高限額2322萬元抵押權作為擔
    保，存續期間亦自86年3月6日起至116年３月5日止。參加人
    於90年７月間復以前開仁愛路房地作為向上訴人借款之擔保
    ，並設定第２順位最高限額1000萬元抵押權予上訴人，存續
    期間則自90年7月6日起至96年7月5日止。嗣上訴人於93年8
    ８月9日持台北地院93年度拍字第679號拍賣抵押物裁定，聲
    請就前開仁愛路房地強制執行， 經台北地院93年度執字 第
    29299號拍賣抵押物強制執行事件受理， 該仁愛路房地拍賣
    所得共為3568萬9000元，執行法院並於95年３月10日作成系
    爭分配表。 惟被上訴人仁愛路房地第１順位 本金最高限額
    3078萬元抵押權僅擔保其2565萬元借款債權，並未擔保另筆
    1935萬元借款債權，前開兩筆房地亦非共同擔保參加人對被
    上訴人所負共計4500萬元債務。縱認為共同擔保，被上訴人
    既已分為２筆借款及擔保品，且於93年12月29日亦僅就2565
    萬元暨其利息、違約金聲明參與分配，則被上訴人顯已就前
    開房地分別限定所負擔之金額。是系爭分配表將超過前開擔
    保金額之部分列入系爭分配表第2項與第4項優先分配，顯有
    不當。又被上訴人就執行費部分僅能就17萬4240元部分參與
    分配，而非36萬元。況被上訴人就前開安和路房地已聲請拍
    賣，訴外人陳淑娥嗣並代為清償該房地所擔保之2322萬元借
    款債務，是被上訴人僅得就2178萬元聲明參與分配，於系爭
    分配表次序第４項應僅能分配到2178萬元，而非3078萬元。
    再者，被上訴人之最高限額抵押權於90年11月間聲請拍賣抵
    押物時即告確定，是被上訴人自不得將其92年5月5日增補契
    約所示之3220萬元及1280萬元債權列入抵押債權聲明參與分
    配，系爭分配表次序第４項將前開債權列入分配，亦屬不當
    。又被上訴人主張其尚有另筆本金2335萬5581元債權已取得
    債權憑證，並聲明參與分配云云，惟該債權屬本件最高限額
    抵押債權確定後所新增，自不得列入分配。按系爭分配表為
    前開更正後，所餘金額自應改分配予上訴人，是上訴人對參
    加人之債權本金800萬元及違約金205萬4400元均可獲得分配
    ，系爭分配表次序第５項應更正為1005萬4400元。爰提起分
    配表異議之訴請求將前開分配額更正，並改分配予上訴人等
    語，於原審為聲明：(一)系爭分配表次序第２項即被上訴人以
    執行費參與分配而受分配36萬元之部分，應更正為20萬5200
    元。(二)系爭分配表第4項即被上訴人以第1順位抵押債權3220
    萬元及利息２萬3184元、1280萬元及利息4236元參與分配而
    受分配3078萬元之部分，應更正為2566萬8468元。(三)系爭分
    配表第5項即上訴人以第2順位抵押債權400萬元及違約金117
    萬1200元、400萬元及違約金88萬3200元 參與分配而受分配
    282萬1297元部分，應更正為808萬7629元（原審判決上訴人
    敗訴，上訴人不服提起上訴，並於本院減縮及擴張上訴聲明
    ）。爰上訴聲明：(一)原判決廢棄。(二)廢棄部分，請求判決：
    (1)系爭分配表次序第２項被上訴人以執行費參與分配而受分
    配36萬元之部分，應更正為17萬4240元。(2)系爭分配表第4
    項被上訴人第１順位抵押權所分配3078萬元部分，應更正為
    2178萬元。(3)系爭分配表第5項上訴人第2順位抵押權所分配
    282萬1297元之部分， 應更正為1005萬4400元。(三)第一、二
    審訴訟費用由被上訴人負擔。
三、被上訴人則以：參加人於86年起陸續向被上訴人借款，本件
    借款4500萬元為其於92年5月7日續貸之本金，當時雙方約定
    其中3220萬元繳息日為每月10日，其中1280萬元繳息日為每
    月15日，並按不同利率計算，惟仍為同一筆借款。參加人及
    其連帶保證人乙○○為擔保前開4500萬元借款之清償，曾提
    供前開仁愛路房地及安和路房地為被上訴人設定抵押權，是
    被上訴人於參加人未依約還款時，自可同時或先後就其一或
    二筆房地聲請拍賣，並於各該最高限額抵押權之範圍內以前
    開房地賣得價金清償前開債權。縱該兩筆房地未於登記謄本
    中記明「共同抵押」，實際上仍係負共同擔保之責。況被上
    訴人主張以仁愛路房地賣得價金清償參加人積欠其全部借款
    債務，亦與該房地抵押權設定契約書約定事項第2條第2款約
    定相符。又被上訴人於系爭強制執行程序中自始均係就１個
    4500萬元本金之借款債權為請求，僅係衡量程序上利益，先
    就一部債權請求執行，嗣再追加全部請求執行，並非因此即
    有兩筆借款債權存在。按被上訴人為抵押權人，其既已就參
    加人積欠之借款本金、利息及違約金聲明參與分配，並已繳
    交執行費，自得於抵押權最高限額即3078萬元之範圍內優先
    受償。又參加人積欠被上訴人之債務嗣雖因陳淑娥代為清償
    致減少，惟被上訴人就其積欠之債務仍得於最高限額抵押權
    範圍內（即3078萬元）主張優先受償，上訴人主張被上訴人
    僅得就2178萬元參與分配，實有不合。況參加人對被上訴人
    尚負有另筆本金2335萬5581元之債務，被上訴人已取得債權
    憑證，並於96年３月13日聲明參與分配，是被上訴人就該部
    分仍可主張優先受償。再本件抵押權之存續期間為86年3月6
    日起至116年3月5日， 上訴人於90年11月I6日聲請拍賣抵押
    物時，即主張被上訴人應清償前開本金4500萬元債務，惟嗣
    參加人仍未清償，被上訴人乃同意參加人延期清償，是縱上
    訴人主張本件最高限額抵押權所擔保債權於被上訴人聲請拍
    賣抵押物即確定，惟就該抵押物即仁愛路房地所擔保債權之
    存在及範圍仍無影響等語，資為抗辯。爰答辯聲明：上訴及
    追加之訴均駁回。
四、兩造不爭執之事實：
  (一)參加人丙○○於86年3月6日以其所有仁愛路房地為向被上訴
    人借款之擔保，設定第１順位之本金最高限額3078萬元抵押
    權予被上訴人， 存續期間自86年3月6日起至116年3月5日止
    ，登記日期為86年3月13日。
  (二)訴外人即丙○○之子乙○○提供所有安和路房地為丙○○向
    被上訴人借款之擔保，設定第１順位之本金最高限額2322萬
    元抵押權予被上訴人，存續期間自86年3月6日起至116年3月
    5 日止，登記日期為86年3月12日。
  (三)參加人於90年７月間以上開仁愛路房地為其向上訴人借款之
    擔保，設定第２順位之最高限額1000萬元抵押權予上訴人，
    存續期間自90年7月6日起至96年7月5日止，登記日期為90年
    7 月10日。
  (四)上訴人於93年８月9日執原審法院93年度拍字第679號拍賣抵
    押物裁定，聲請對參加人之上開仁愛路房地強制執行，經執
    行法院以93年度執字第29299號受理，並於95年1月11日拍定
    所得金額為3568萬9000元。
  (五)被上訴人先於93年12月29日聲請以2565萬元及自93年12月10
    日起至清償日止按年息3.2%計算之利息，與自逾期日起６個
    月內按上開利率1成，超過6個月部分按上開利率之２成計算
    違約金之債權參與分配。嗣又於95年2月6日陳報參與分配債
    權為本金3220萬元及自95年1月10日至同年月18日之利息2萬
    3184元、本金1280萬元及自95年１月15日起至同年月18日止
    之利息4236元，合計本金為4500萬元、利息為2萬7420元。
  (六)執行法院嗣於95年３月10日製作系爭分配表，上訴人對上開
    分配表次序第2、4項所示被上訴人受分配之數額聲明異議，
    並主張上開分配表次序第2、4、5項應予更正， 被上訴人則
    為反對陳述，上訴人爰對被上訴人提出本件分配表異議之訴
    。
  (七)第三人即系爭安和路房地第２順位抵押權人陳淑娥以利害關
    係人之身分，於96年3月6日代為清償2322萬元借款債務及19
    萬0560元執行費，計2341萬0560元，並由參加人及訴外人乙
    ○○以存證信函方式，指定抵充上開4500萬元借款債務，經
    被上訴人同意並塗銷上揭安和路房地之抵押權登記。
五、本件爭執事項為：(一)訴外人陳淑娥代償2322萬元借款債務及
    19萬0560元執行費，，並由參加人指定抵充上開4500萬元借
    款債務，則本件分配表異議之訴有無權利保護之必要？(二)上
    訴人主張執行法院上開分配表對被上訴人所分配36萬元之執
    行費、第１順位最高限額抵押權所分配3078萬元之債權額為
    錯誤，應更正改分配，有無理由？茲就兩造爭點分述如下：
    按「債權人提起分配表異議之訴，係請求判決變更原分配表
    之金額，或撤銷原分配表重新製作分配表，以增加自己執行
    債權之分配額。債權人於提起分配表異議之訴後，其執行債
    權如已受清償而消滅，即不得再受分配，法院應認其訴欠缺
    權利保護必要，以判決駁回之。」，有最高法院94年度台上
    字第839號判決意旨可資參照。 雖係就由債權人提起分配表
    異議之訴為判決，與本件係由第三人即其他執行債權人提起
    分配表異議之訴不盡相同，但就債權人於分配表作成後受部
    分清償，其提起分配表異議之訴有無必要之法理則為相同。
    查訴外人即系爭安和路房地第２順位抵押權人陳淑娥以利害
    關係人身分，於96年3月6日代為清償2322萬元借款債務及19
    萬0560元執行費，計2341萬0560元，並由參加人及訴外人乙
    ○○以存證信函方式，指定抵充上開4500萬元借款債務，經
    被上訴人同意並塗銷上揭安和路房地之抵押權登記之事實，
    為兩造所不爭執，因分配表異議之訴乃形成之訴，訴訟標的
    乃對某特定分配表之異議權，被上訴人既已同意訴外人陳淑
    娥清償2341萬560元塗銷安和路房地之抵押權， 則系爭分配
    表據以作成分配之基礎已改變，即參與分配之債權已發生變
    動，原法院93年度執字第29299號於95年3月10日作成之分配
    表既經陳淑娥清償2341萬560元塗銷安和路房地之抵押權，
    並由被上訴人於96年3月15日撤回95年度執子字第52492號一
    案之強制執行，原法院93年度執字第29299號案 分配表已失
    效，自有重作分配表之必要，上訴人對於系爭分配表之異議
    權既已不存在，本件分配表異議之訴已欠缺權利保護之必要
    ，則本件上訴已欠缺訴訟之必要要素。又本件訴訟既無必要
    ，上訴人主張執行法院上開分配表對被上訴人所分配36萬元
    之執行費、第１順位最高限額抵押權所分配3078萬元之債權
    額，應更正改分配一節，亦無探究之必要。
六、綜上所述，上訴人主張本於分配表異議之訴之法律關係，請
    求判決：(一)系爭分配表次序第２項被上訴人以執行費參與分
    配而受分配36萬元之部分，應更正為17萬4240元。(二)系爭分
    配表第4項被上訴人第1順位抵押權所分配3078萬元部分，應
    更正為2178萬元。(三)系爭分配表第5項上訴人第2順位抵押權
    所分配282萬1297元之部分，應更正為1005萬4400元， 既不
    應准許，其假執行之聲請亦失所附麗，應併予駁回。原審為
    上訴人敗訴之判決，理由雖有不同，但結論並無二致。上訴
    意旨指摘原判決不當，求予廢棄改判，為無理由，應予駁回
    上訴。上訴人於本院就其受分配金額為訴之擴張，為訴訟聲
    明之追加，亦無理由，應併予駁回。
七、據上論結，本件上訴及追加之訴均為無理由，依民事訴訟法
    第449條第2項、第78條、第86條第1項前段，判決如主文。
中　　華　　民　　國　　96　　年　　4 　　月　　 3　　日
                    民事第七庭
                        審判長法　官  鄭三源
                              法　官  王聖惠
                              法  官  黃嘉烈
正本係照原本作成。
如不服本判決，應於收受送達後20日內向本院提出上訴書狀，其
未表明上訴理由者，應於提出上訴後20日內向本院補提理由書狀
（均須按他造當事人之人數附繕本）上訴時應提出委任律師或具
有律師資格之人之委任狀；委任有律師資格者，另應附具律師資
格證書及釋明委任人與受任人有民事訴訟法第466條之1第１項但
書或第2項（詳附註）所定關係之釋明文書影本。
中　　華　　民　　國　　96　　年　　4 　　月　　4 　　日
　　　　　　　　　　　　　　　書記官  倪淑芳
附註：
民事訴訟法第466條之1（第1項、第2項）：
對於第二審判決上訴，上訴人應委任律師為訴訟代理人。但上訴
人或其他法定代理人具有律師資格者，不在此限。
上訴人之配偶、三親等內之血親、二親等內之姻親，或上訴人為
法人、中央或地方機關時，其所屬專任人員具有律師資格並經法
院認為適當者，亦得為第三審訴訟代理人。
